最高法院刑事判決　　　　　　　　　　　　　　　八十七年度台上字第三二八二號
　　上　訴　人　丁○○
　　被　　　告　丙○○
　　　　　　　　乙○○
　　　　　　　　甲○○
　　共　　　同
　　選任辯護人　林辰彥律師
　　　　　　　　黃淑怡律師
　　　　　　　　陳志勇律師
右上訴人因自訴被告等偽造文書等罪案件，不服台灣高等法院中華民國八十六年一月
二十一日第二審判決（八十五年度上訴字第三一八八號，自訴案號：台灣台北地方法
院八十四年度自字第一三二六號），提起上訴，本院判決如左：
    主  文
上訴駁回。
    理  由
一丙○○部分：
本件原判決以上訴人丁○○之自訴意旨略稱：被告丙○○之小舅子乙○○為南光科技
顧問股份有限公司（下稱南光公司）之董事長，有意自國外引進合法授權之電視節目
，因被告懂英文，且認識外國人較多，乃請被告幫忙。被告旋於民國八十三年四月間
，以其妻甲○○名義入股成為 International Purchasing Consultants Inc.（下稱
ＩＰＣ公司）之股東，並對該公司總裁 Charlese.Blanchard（下稱Blanchard）表示
有志從事錄影帶經銷，願以四十萬美金購買三百六十卷電影錄影帶。經 Blanchard聯
絡Baker&Taylor Inc（下稱Baker&Taylor公司），表示願提供電影錄影帶。同年七月
經被告要求，前開公司出具南光公司係錄影帶經銷商之證明文件。其後被告要求在美
國之Blanchard偽造 Motion Picture Export Association of America（美國電影出
口協會下稱 MPEAA )代表美國七大電影公司授權南光公司播送及轉銷電影錄影帶之授
權證明書（Certificate of Acknowledgment），Blanchard遂以聯邦快遞送達該偽造
之授權證明書予在台之被告（偽造犯行，因係在中華民國領域外犯罪，無刑法之適用
），被告意圖為自己不法之所有，乃基於概括之犯意，於同年七月間向李春生、劉景
清及上訴人提示該偽造之授權證明書，以此詐術取信於上訴人等人南光公司業已取得
美國七大公司錄影帶之播送與銷售權利，足以生損害於李春生、劉景清、上訴人、南
光公司及MPEAA 。嗣經多次協商，李春生願取得南光公司之轉授權，版權費為每三百
六十個節目八萬美金，李春生並邀上訴人入股，經李某、上訴人之堅持，要求被告亦
須入股，股金新台幣（下同）一千萬元，由李某認股四百萬元，上訴人及被告各認股
三百萬元。同年十一月被告以傳真告知 Blanchard伊將提供前開錄影帶予其所籌備設
立之七星影視事業有限公司（即 Seven Star Video Inc.下稱七星公司）。被告為應
付新聞局之審查，於八十三年十一月六日以傳真要求並暗示在美之Blanchard偽造MPE
AA授權Baker&Taylor公司銷售美國七大公司錄影帶之授權文件寄交被告，被告並於同
月二十三日傳真前開偽造授權書應具之授權內容樣本，因 Blanchard偽造之該授權文
件不合被告理想，被告復於同月二十五日以傳真要求將該授權文件內MPEAA代表人簽?
W前之Mr.字樣刪除，並將拼錯之braodcast更正為 broadcast，而由Blanchard將前開
偽造文件（即一九九三年四月十日之 CERTIFICATE OF DISTRIBUTION）寄交被告（此
部分之偽造犯行，因係在中華民國領域外犯罪，無刑法之適用）；被告旋利用不知情
之甲○○，將該偽造之授權文件影本轉提示予上訴人，以此詐術取信上訴人，足以生
損害於上訴人、 Baker&Taylor公司及MPEAA。同年十二月間南光公司正式下單予ＩＰ
Ｃ公司購買三百六十卷錄影帶。八十三年十二月六日七星公司進入籌備階段，上訴人
鑒於渠等竟尚未與南光公司簽約，而堅決要求簽訂合約。被告乃代表南光公司以陳迪
之名義與七星公司籌備處之代表人丁○○、劉景清簽立合約書，合意由南光公司每三
個月供應美國七大公司之節目三百六十部與七星公司。同年十二月七日被告催上訴人
給付第一筆版權費七十萬元，上訴人因被告曾行使前開授權書，不疑有他而陷於錯誤
，遂於八十三年十二月八日以其自有資金匯款七十萬元至南光公司，被告遂詐得該款
，並指示南光公司匯款美金一萬三千八百元予ＩＰＣ公司作為定金。八十三年十二月
三十一日被告將前揭偽造授權書正本二件交付上訴人。嗣上訴人要求各股東繳足股金
，李春生因資金不足，要求股份轉讓與劉景清，而被告則要求退股或轉讓股份，經多
次協商，八十四年二月五日上訴人同意被告與乙○○之提議，由南光公司洽商 MPEAA
直接授權七星公司，被告所認股份則轉讓上訴人或上訴人邀請入股之人，李春生之股
份縮小為一百萬元，並轉讓予劉景清，另應由上訴人給付被告之股金一百萬元、版權
費一百五十萬元、及南光公司之手續費一百八十萬元，雖經被告一再催索，幸上訴人
堅持須俟ＩＰＣ公司或Baker&Taylor公司派代表前來台灣說明後，由上訴人一次付清
。被告乃於八十四年二月間要求在美國之 Blanchard交運前揭錄影帶之前，依原出具
予南光公司之授權證明書內容，偽造 MPEAA授權予七星公司之授權證明書；同年三月
中旬台北市政府核發公司執照予七星公司，因報章媒體業已披露「七星頻道」權源疑
問之報導，被告則表示美國代理公司即ＩＰＣ公司將會提供七星公司授權證明書，旋
由Blanchard 親自赴台交付該偽造授權證明書（ Certificate of Acknowledgment）
予被告（此部分之偽造犯行，因係在中華民國領域外犯罪，無刑法之適用），被告利
用不知情之甲○○於八十四年三月下旬轉交該偽造之授權證明書予上訴人，以此詐術
取信上訴人，足以生損害於上訴人、七星公司及 MPEAA；上訴人不知有假，乃假來來
大飯店十七樓億瑞廳，廣邀媒體記者、主管單位及有線電視台經營業者蒞臨七星公司
之說明會，並提出前開授權證明書正本，以釋群疑。嗣因行政院新聞局以八十四年八
月四日（八四）局錄復字第八九二號錄影節目審查核復通知書，以七星公司送審之節
目帶缺原出品公司授權合約書之理由，命七星公司補正，且 Blanchard於八十四年八
月三十日以傳真方式邀上訴人見面，旋於同年九月一日經上訴人邀集新聞局孫鴻鑄秘
書於來來大飯店與Blanchard 及馬太太即苗延萍見面，得知授權書係屬偽造，始知受
騙，因認被告牽連涉犯刑法第二百十六條、第二百十條行使偽造私文書罪，及同法第
三百三十九條第一項之詐欺取財罪嫌。但訊據被告堅決否認有前揭犯行，辯稱：被告
確於八十三、四年間親往美國查證ＩＰＣ公司、 Baker&Taylor、MPEAA是否存在及其
授權書之真實性， Blanchard交付之偽造授權書經上訴人審核認可後，上訴人即催促
南光公司儘速引進錄影帶，被告無暇對 MPEAA實地查證，雖未查證前南光公司收受上
訴人交付之七十萬元，南光公司或有責任，惟不能認被告有施詐故意，而八十三年十
一月間上訴人利用南光公司職員廖曉晶、鄭富達製作傳真向Blanchard 索取授權書，
該文件均非被告所製作，未經被告簽名，不論其內容真偽，其內容僅發信人忠實傳達
新聞局文件之要求事項，並未指示受信人如何偽造，上訴人為向被告及乙○○索款未
遂，故意興訟，而 Blanchard則因受上訴人誤導已交付被告鉅額美金轉付ＩＰＣ，其
未能收取，故為不實之自白以配合上訴人之自訴等語。經查：(一)八十三年十一月六日
之傳真（附於偵查卷第七十八頁），經證人廖曉晶於原審調查時證稱：「……我知道
有傳真，……我祇作老闆交待我之文件，內容真偽，我不清楚，……傳真文件有提到
謝先生（即自訴人）之要求，自訴人有到公司表示意見」（見原審卷第一七二頁、第
一七三頁），而上開傳真文件載有……依謝先生之反應為之，……，八十三年十一月
二十三日之傳真（附於偵查卷第七十九頁），證人鄭富達證稱：「……引進節目是廖
曉晶、自訴人、被告偶爾會幫忙，……後來與 Blanchard之事我知道，我傳過文件授
權書之類之文件，有授權書才能合法引進節目，將公司有的合法授權書給他（ Blanc
hard）看，傳真是因為要的就是這種授權書，這是自訴人說的，……」（見原審卷第
三二八頁），八十三年十一月二十五日之傳真（附於偵查卷第八十頁），經被告否認
係其所為，該傳真亦未載明係被告所為，又此傳真載明係一九九四年十一月二十五日
傳出，惟Blanchard 服務之ＩＰＣ公司竟能於一九九四年十一月二十三日收到，被告
豈能預知此傳真將作為其不利之證據而預為設計﹖況上開三件傳真之內容並未有記載
被告囑Blanchard如何作偽﹖如何施詐﹖殊難以南光公司曾與 Blanchard 對於授權事
宜有所協商，倒果為因，遽認被告與Blanchard有犯意聯絡。(二)證人即ＩＰＣ總裁Jam
es-Hayes證稱：「……我與 Blanchard 在ＩＰＣ公司是合夥關係，南光公司與Blanc
hard的關係如何我不清楚，但我知道ＩＰＣ公司出具授權書給南光公司之事……是 B
lanchard出面談授權書之事，所以才寫自白書，我主要顯示Blanchard 是不誠實商人
，……我從電腦瀏覽契約書，看到了授權書後才知道授權書是假的，……」（見原審
卷第三二九頁、第三三○頁、第三三二頁），並提出「……我從未聽過被告曾要求過
Blanchard或我去偽造MPEAA之授權書……」之英文自白書及其中文譯本各乙份在卷可
證。足見Blanchard之偽造授權書，ＩＰＣ公司方面並不知情，而被告亦為Blanchard
所矇騙。(三)證人劉景清證稱：「我經李先生介紹認識被告，他在八十三年七月間有拿
授權書給我看，他幫大新莊有線電視寫企劃書，我才認識，後做軟體才接洽，……我
做見證人，有看過授權書，不知是假的，我們因對三○一條款不熟，請自訴人過濾，
因他是學法律的，……申請執照明細表自訴人均看過」（見同上卷第九十七頁、第九
十八頁），稽之，被告取得偽造之授權書時，上訴人因學法律，亦參與核閱，被告雖
精通英文與外國事務，但對於涉及法律專門知識之外國電影錄影帶授權播放事宜，並
非精通，其未能及時辨別上開授權書之真偽暨盡其查證能事，乃其是否已盡善良管理
人之注意義務，在乏其有自始故意之明證下，殊難執此遽認被告有詐欺罪行之論據。
 (四)Blanchard於八十四年十月一日傳真被告說明：「如果寄五‧三一三美元（由ＩＰ
Ｃ公司投資你欠我），我可否認我的自白，……」（見同上卷第二六四頁），足見其
自白並非確實不移，而受實際利益影響，自難遽採為被告有罪之唯一論據，益見被告
事前並未與之有犯意聯絡。(五)上訴人七十萬元予南光公司後，並非轉由被告收受，
而南光公司取得該款項後亦美金一萬三千八百元予ＩＰＣ之 Blanchard，此為上訴
人所自陳，並有世華聯合商業銀行民間出款項結購外申報書、Blanchard 八十三
年十二月九日之傳真（附於偵查卷第一三五頁、第一三六頁）各乙份可考，果被告向
上訴人施詐而得款，其何需再以南光公司名義上開美金予Blanchard ﹖(六)自訴意旨
另以被告於八十三年十二月三十一日通知上訴人再付一萬美金予美方，當日上訴人帶
現金三十萬元至台北市○○○路○段二十六號被告住宅樓下，交付予被告云云。然被
告堅決否認其有收受該款，而上訴人迄無法立證證明被告收受該款，殊難認其涉犯詐
欺犯行。綜上所述，被告所辯尚可徵信，犯罪自屬不能證明，因而撤銷第一審關於被
告連續行使偽造私文書，足以生損害於他人罪刑之判決，改判被告無罪，經核於法尚
無違誤。上訴人上訴意旨略稱：上訴人於原審提出多項證據，證明被告涉犯偽造文書
等罪，原審未予調查，調查之能事，尚有未盡， Blanchard之自白書，並非本案之唯
一證據，被告均係利用空白文件，撰述不實之內容，原審對此未加衡酌，亦有未洽，
被告收受上訴人交付之七十萬元後，僅一萬三千八百元美金給ＩＰＣ公司之 Blanc
hard，足見其有詐欺之意圖，被告於八十四年三月十八日交付授權證書前，即已知Ｉ
ＰＣ公司提供之任何證書均屬偽造等語。查原判決依憑相關證據，資以認定被告並無
牽連觸犯偽造私文書，及詐欺之犯行，已無不合。又證據之取捨，屬於事實審法院之
職權，其取捨苟不違背經驗法則或論理法則，即不容其任意指為違法。本件原審已於
判決中明三件傳真之內容，無法證明係被告所為，且其內容亦未記載被告囑 Blanc
hard如何作偽，如何施詐，尤無證據證明被告與 Blanchard間有犯意之聯絡， Blanc
hard之偽造授權書ＩＰＣ公司並不知情，而被告亦係受騙，被告充其量僅屬違背善良
管理人之注意義務， Blanchard之自白書內容，不得採為被告犯罪證據之理由，殊無
所指有調查職責未盡，採證違法，或理由不備之情形存在。上訴人此部分之上訴，難
認有理由，應予駁回。
二乙○○、甲○○部分：
本件原判決以上訴人丁○○之自訴意旨略稱：被告乙○○為南光公司之董事長，被告
甲○○為丙○○之配偶，彼等二人於前揭時、地，與丙○○共同偽造授權證書，向上
訴人詐欺財物（詳如本判決一丙○○部分之自訴意旨），因認乙○○、甲○○共同牽
連涉犯行使偽造私文書，及詐欺取財罪嫌。但訊據乙○○、甲○○皆堅決否認有前揭
犯行，均辯稱：授權書之取得事宜，被告等並未參與，亦不知授權書係偽造等語。經
查：(一)乙○○自始均未參與丙○○與 Blanchard之授權書洽商事宜，此為上訴人所不
否認，丙○○亦一再供證乙○○未參與該事宜。至甲○○未參與上開傳真工作，復經
證人廖曉晶、鄭富達供證無訛，則乙○○、甲○○與Blanchard 無犯意聯絡與行為分
擔，殆無疑義。(二)丙○○既經證明與Blanchard 間無犯意之聯絡，而不知上開授權書
係偽造，詳如前述，則未與聞該事之乙○○、甲○○如何預先得知。至南光公司在上
訴人提起本件自訴後，仍就其所屬財產設定高額抵押權予第三人，因南光公司並非因
本件涉有犯行，況乙○○在其刑事責任未明確前，除非有證據足證其係脫產行為，尚
難因提起自訴而限制其舉債之行為。(三)證人James Hayes 於原審調查中結證稱：「甲
○○非ＩＰＣ公司股東」（見原審卷第三二九頁、第三三○頁、第三三二頁），並有
其提出之英文自白書、ＩＰＣ公司之股東會議紀錄各乙份附卷可稽，況上訴人或Blan
chard 迄無法提出甲○○繳交股款之證明，縱上訴人提出 Blanchard出具之甲○○美
國坊間文具行可購得股票證明，亦難為甲○○犯罪之證據。綜上所述，被告等所辯，
尚可徵信，此外復無其他證據證明被告等犯罪，因認第一審諭知乙○○、甲○○無罪
，為無不合，予以維持，駁回上訴人此部分在第二審之上訴，經核於法尚無違誤。上
訴意旨，猶指陳詞指摘原判決此部分採證違法、調查職責、理由不備或適用法則不當
，難認有理由，應予駁回。
據上論結，應依刑事訴訟法第三百九十六條第一項，判決如主文。
中      華      民      國    八十七    年      九      月     三十     日
                              最高法院刑事第三庭
                                  審判長法官  蔡  詩  文
                                        法官  莊  登  照
                                        法官  洪  明  輝
                                        法官  蔡  清  遊
                                        法官  池  啟  明
      右正本證明與原本無異
                                              書  記  官
中      華      民      國    八十七    年      十      月      七      日
